臺北高等行政法院判決
　　　　　　　　　　　　　　　92年度訴字第03170號
　　　　　　　　　　　　　　　.
原　　　告　甲○○
訴訟代理人　楊淑卿（會計師）
被　　　告　財政部台北市國稅局
代　表　人　張盛和（局長）
訴訟代理人　乙○○
上列當事人間因綜合所得稅事件，原告不服財政部中華民國92年
5月15日台財訴字第0910072351號訴願決定，提起行政訴訟。本
院判決如下：
　　主  文
原告之訴駁回。
訴訟費用由原告負擔。
　　事  實
一、事實概要：原告民國86年度綜合所得稅結算申報，經被告依
    查得資料，核定綜合所得總額為新台幣（以下同）8,714,00
    4元，淨額7,394,854元，應補稅額256,984元，並就短漏所
    得稅額258,604元部分科處罰鍰115,300元。原告對被告核定
    其配偶葉茂生所有坐落台北市○○路○段64及66號1至3樓及
    地下1樓房屋86年度押租金設算之租賃所得642,460元及罰鍰
    115,300元部分不服，申經復查未獲變更，提起訴願，訴願
    決定就罰鍰部分撤銷，其餘訴願駁回，原告復就押租金設算
    租賃所得部分提起行政訴訟。
二、兩造聲明：
　(一)原告聲明：訴願決定及原處分不利原告部分均撤銷。
　(二)被告聲明：駁回原告之訴。
三、兩造之爭點：被告應否以原告配偶葉茂生所有坐落台北市○
    ○路○段64及66號1至3樓及地下1樓房屋之押租金設算其86年
    度租賃所得642,460元？
　(一)原告主張之理由：
    1.系爭押租金95,000,000元中60,000,000元係葉周妙鳳及葉
      財記公司於60餘年間出租系爭房屋予遠東百貨公司時收取
      ，由73年12月12日遠東百貨公司續租租賃契約影本第4條
      第2項載明「前項押租金，其中新台幣陸仟萬元，以乙方
      於『前承租期間內給付』予甲方之部分逕為轉付。」可證
      ，另35,000,000元係於民國73年12月間續約時收取。系爭
      押租金經葉周妙鳳運用後，已轉為葉周妙鳳遺產由原告配
      偶及另2名繼承人繼承，系爭押金則為遺留之未償債務（
      經被告核定有案），故系爭押租金運用縱有衍生之所得，
      亦已併入原告之配偶兄妹等繼承人86年度綜合所得申報，
      則原告並無系爭租賃所得。
    2.按「個人之綜合所得總額，以其全年左列各類所得合併計
      算之：‧‧‧第五類：租賃所得及權利金所得：凡以財產
      出租之租金所得，財產出典典價經運用之所得或專利權、
      商標權、著作權、秘密方法及各種特許權利，供他人使用
      而取得之權利金所得：一、財產租賃所得及權利金所得之
      計算，以全年租賃收入或權利金收入，減除必要損耗及費
      用後之餘額為所得額。‧‧‧三、財產出租，收有押金或
      任何款項類似押金者，或以財產出典而取得典價者，均應
      就各該款項按當地銀行業通行之一年期存款利率，計算租
      賃收入。但『財產出租人或出典人』能確實證明該項押金
      或典價之用途，並已將運用所產生之所得申報者，不在此
      限。」為所得稅法第14條第1項第5類第1款及第3款所明定
      。次按「財產出租，收有押金或任何款項類似押金者，或
      以財產出典而取得典價者，『財產出租人或出典人』能確
      實證明該項押金或典價運用無所得或虧損，並經稽徵機關
      查核屬實者，免依所得稅法第十四條第一項第五類第三款
      規定計算租賃收入。」亦經財政部91年3月20日台財稅字
      第0910451634號函釋在案。上開條文均以實際收取押租金
      之「財產出租人或出典人」負舉證責任，係以實際收取押
      金之財產出租人或出典人能負舉證之責為前提，條文並未
      非以經手收取押金之「財產出租人之繼承人」負舉證責任
      。本案財產出租人葉周妙鳳於86年5月3日死亡，原告之配
      偶並未取得系爭押金，亦無運用系爭押金，並無前揭所得
      稅法及函釋舉證之責，被告以原告未能提示具體證明，舉
      證說明原告配偶之母運用押租金之所得已申報為由，設算
      租賃所得補稅，係屬違法。另按司法院釋字第385號解釋
      意旨「課人民以繳納租稅之法律，於適用時，該法律所定
      之事項，若權利義務相關連者，本於法律適用之整體性及
      權利義務之平衡，當不得任意割裂適用。」原告配偶既非
      「收取系爭押金」之人，無運用系爭押金之權利，被告卻
      強課以舉證該押金運用之義務，顯然就權利義務相關連事
      項割裂適用，且均以不利原告為準，有違上開司法院解釋
      之意旨。
    3.系爭押租金迄葉周妙鳳死亡分別已收取逾20年與13年，且
      所得稅法並未要求個人記帳保存憑證。原告之配偶函請承
      租人遠東百貨公司提供歷次租約及押金給付方式、支票號
      碼、金額、到期日及存摺對帳單等原始憑證及記帳憑證，
      以供原告向銀行查證。該公司於92年2月17日以遠百（92）
      會字第02005號函復，惟僅提供租期自80年12月12日至87
      年12月11日之租賃契約影本乙份，其餘因會計帳簿憑證已
      逾保存期間，無法提供。遠百公司於60餘年及73年支付之
      押金憑證已逾法定保存期限，被告要求原告提示依法已銷
      燬之憑證以證明原告已申報押租所產生之收益，係對任何
      人均屬不可能實現之行政處分，依行政程序法第111條第3
      款規定「行政處分有下列各款情形之一者，無效：一、‧
      ‧‧三、內容對任何人均屬不可能實現者。」應屬無效之
      行政處分。
    4.原告配偶之母生前歷年綜合所得稅結算申報，業經被告核
      定而未設算系爭租金所得，顯見系爭押金經原告配偶之母
      運用之資金流程及產生之收益或損失早經申報並經被告審
      查無誤。迄葉周妙鳳86年5月3日死亡後已成為其遺產，其
      為銀行存款遺產之利息收入，為股票投資遺產之股利收入
      ，為房地遺產經出租之租賃收入（若為自用或空置，則無
      租賃收入），均經被告核定，再對原告核課租賃所得，則
      屬重複課稅。
    5.原告配偶僅依法繼承其母財產上之權利義務，非繼承其母
      公法上之租稅協力義務及舉證責任，依行政程序法第8條
      「行政行為，應以誠實信用之方法為之，並應保護人民正
      當合理之信賴。」，被告行政處分未依誠信原則，擴大解
      釋「繼承」之意涵，認原告配偶其母所收押金，即為原告
      配偶所收，強制原告配偶負其母之舉證責任，於法有違。
    6.本院92年度訴字第1666號判決係就葉周妙鳳85年度、86年
      度綜合所得稅所為，與本案原告並非押租金收取人情形不
      同。
　(二)被告主張之理由：
    1.原告86年度綜合所得稅結算申報，被告原核定依據被告所
      屬大安分局人工歸戶傳票，及原告配偶葉茂生與承租人遠
      東百貨公司之房屋續租協議書影本，逕行核定原告之配偶
      葉茂生所有坐落台北市○○路○段64及66號1至3樓及地下1
      樓房屋，86年5月4日取得押租金85,000,000元持有三分之
      一所設算之租賃所得642,460元（計算式：【85,00 0,000
      ×6﹪】×57﹪×242÷365÷3=642,460），併課原告當年
      度綜合所得稅。
    2.原告主張其配偶葉茂生所有坐落於台北市○○路○段64及
      66號1至3樓及地下1樓房屋，係由其配偶葉茂生及原告配
      偶兄妹葉白蕾、葉茂宏等三人繼承其母葉周妙鳳之遺產，
      86年度因續租應收遠東百貨公司之押租金85,000,000元，
      亦由該公司依原租約交付予葉周妙鳳之押租金抵充，系爭
      押金運用之所得，屬86年5月3日之前部分已併入葉周妙鳳
      86年度綜合所得申報，屬86年5月4日之後部分，因繼承後
      若有衍生之所得，亦經併入原告之配偶綜合所得申報。又
      原告之配偶並未取得系爭押租金，因原告之母葉周妙鳳業
      已死亡，無法提示該押金之用途及其產生之所得資料，故
      原告之配偶在從未參與處理該押金之運用下，亦無從提示
      系爭押租金運用之證明，被告原核定所設算之租賃所得
      642,460元並不合理，請准予核減該租賃所得等情。經查
      系爭房屋之押租金85,000,000元，於86年5月3日由原告之
      配偶葉茂生及原告配偶之兄妹葉白蕾、葉茂宏等三人共同
      繼承，即自該日起上開押租金即歸渠等人所有，此押租金
      所生之利息須抵充租金，有卷附續租協議書影本可稽。又
      原告之配偶葉茂生未能提供系爭押租金之用途，且未提示
      相關資金流程以證明其母葉周妙鳳86年度取得之利息收入
      7,000,000元與系爭押租金有關，參諸行政法院36年度判
      字第16號判例「當事人主張事實，應負舉證責任，倘其所
      提出之證據，不足為主張事實之證明，自不能認其主張之
      事實為真實。」意旨，原告所訴殊無足採，是被告原核定
      按86年5月4日以後取得押租金依當年度當地銀行業通行之
      一年期存款利率所計算之租賃所得642,460元，歸課原告
      86年度之租賃所得，尚無不合，原告所訴，核無足採。
　　理  由
一、按「個人之綜合所得總額，以其全年左列各類所得合併計算
    之：‧‧‧第五類：租賃所得及權利金所得：凡以財產出租
    之租金所得，財產出典典價經運用之所得或專利權、商標權
    、著作權、秘密方法及各種特許權利，供他人使用而取得之
    權利金所得：一、財產租賃所得及權利金所得之計算，以全
    年租賃收入或權利金收入，減除必要損耗及費用後之餘額為
    所得額。‧‧‧三、財產出租，收有押金或任何款項類似押
    金者，或以財產出典而取得典價者，均應就各該款項按當地
    銀行業通行之一年期存款利率，計算租賃收入。但財產出租
    人或出典人能確實證明該項押金或典價之用途，並已將運用
    所產生之所得申報者，不在此限。」「納稅義務人之配偶，
    及合於第十七條規定得申報減除扶養親屬免稅額之受扶養親
    屬，有前條各類所得者，應由納稅義務人合併報繳。」「納
    稅義務人已依本法規定辦理結算申報，但對依本法規定應申
    報課稅之所得額有漏報或短報情事者，處以所漏稅額兩倍以
    下之罰鍰。」為行為時所得稅法第14條第1項第5類第1款、
    第3款、第15條第1項及第110條第1項所明定。次按「繼承人
    自繼承開始時，除本法另有規定外，承受被繼承人財產上之
    一切權利、義務。」民法第1148條前段定有明文。
二、原告86年度綜合所得稅結算申報，經被告核定綜合所得總額
    為8,714,00 4元，淨額7,394,854元，應補稅額256,984元，
    並就短漏所得稅額258,604元部分科處罰鍰115,300元。原告
    對被告以其配偶葉茂生所有坐落台北市○○路○段64及66 號
    1至3樓及地下1樓房屋之押租金設算租賃所得642,460元（罰
    鍰115,300元部分業經訴願決定撤銷）循序提起行政訴訟，
    主張原告配偶未取得系爭押租金，亦無租賃所得，且系爭押
    租金已成為遺產，縱有運用衍生之所得，亦已併入申報云云
    ，詳如事實欄所載。兩造就事實俱無爭執，爭點所在為：被
    告應否以原告配偶葉茂生所有坐落台北市○○路○段64及66
    號1至3樓及地下1樓房屋之押租金設算其86年度租賃所得642
    ,460元？
三、查原告配偶葉茂生之母葉周妙鳳生前將其所有坐落台北市○
    ○路○段64及66號1至3樓及地下1樓房屋出租予訴外人遠東百
    貨公司，收取押租金85,000,000元，葉周妙鳳於86年5月3日
    死亡，該屋由訴外人葉茂生（原告配偶）、葉茂宏及葉白蕾
    （原名葉肇心）共同繼承，嗣葉茂生等三人於87年12月12
    日與遠東百貨公司續訂租約，約定遠東百貨公司應交付之押
    租金85,000,000元，由原交付予葉周妙鳳之押租金抵充之事
    實，為兩造所不爭執。故原告因繼承系爭房屋之租賃關係成
    為房屋出租人，亦因繼承取得系爭押租金，並因租賃關係有
    收取租金之權利，惟本件租約係以交付押租金之使用收益，
    作為租金之給付。按所得稅法第14條第1項第5類第3款所明
    定財產出租人收有押租金，應按當地銀行業通行之存款利率
    設算租賃收入，其能確實證明該項押租金之用途，並已將運
    用所產生之所得申報者，始得不予計算。原告就此例外不應
    設算之情況為有利於之己之主張，自應負舉證責任，並無繼
    承葉周妙鳳公法上之租稅協力義務及舉證責任可言。原告既
    未能提供系爭押租金之用途、相關資金流程等，以證明系爭
    押租金運用所得已為申報，是被告以系爭押租金85,000,000
    元三分之一設算原告配偶之租賃所得642,460元，訴願決定
    就此部分予以維持，揆諸首開規定，並無不合。又本件被告
    係依法核定原告配偶葉茂生之租賃所得，不生割裂適用權利
    義務關連事項與重複課稅之問題，其主張均無可採。從而原
    處分及訴願決定關於押租金設算租賃所得部分之均無違誤，
    原告仍執前詞聲請撤銷，為無理由，應予駁回。
據上論結，本件原告之訴為無理由，爰依行政訴訟法第98條第3
項前段，判決如主文。
中    華    民    國    94    年    1    月    20     日
                  第二庭審判長法  官　鄭忠仁
                              法  官　林育如
                              法  官　楊莉莉
上為正本係照原本作成。
如不服本判決，應於送達後二十日內，向本院提出上訴狀並表明
上訴理由，如於本判決宣示後送達前提起上訴者，應於判決送達
後二十日內補提上訴理由書（須按他造人數附繕本）。
中    華    民    國    94    年    1    月    20     日
            　　　　　　　    書記官  王俊權
